ACORDAO-COMPLETO-2346314

ACÓRDÃO 1869/2019 ATA 5/2019 - PRIMEIRA CÂMARA

VISTOS, relatados e discutidos estes autos de pensões civis instituídas no âmbito do extinto Ministério dos Transportes, Portos e Aviação Civil, pasta incorporada ao atual Ministério da Infraestrutura,
	ACORDAM os Ministros do Tribunal de Contas da União, reunidos em sessão da Primeira Câmara, diante das razões expostas pelo relator, e com fundamento no art. 71, incisos III e IX, da Constituição Federal de 1988, c/c os arts. 1º, inciso V, 39, inciso II, e 45 da Lei 8.443/1992, e ainda com os arts. 260, § 4º, 261, caput e § 1º, e 262, caput e § 2º, do Regimento Interno do TCU, em:
	9.1. considerar legais as pensões civis instituídas por Plácido Guilherme dos Santos (XXX.399.900-XX) , Raimundo Canuto da Silva (XXX.737.294-XX) , Raimundo Conceição da Silva (XXX.809.032-XX) , Raimundo Cosme da Silva (XXX.192.102-XX) , Raimundo Florencio Tintim (XXX.820.604-XX) , Raimundo Racifo Torres (XXX.982.197-XX) , Ramiro Vitoriano da Cunha (XXX.668.762-XX) , Salvador Bernardes da Silva (XXX.068.057-XX) e Samuel Jorge Lima (XXX.760.407-XX) , concedendo o registro aos atos correspondentes;
	9.2. considerar ilegal a pensão civil instituída por Raimundo Melquiades de Lima (XXX.991.363-XX) , negando o registro ao ato correspondente em razão da inobservância da forma de reajuste instituída pela EC 70/2012;
	9.3. dispensar o ressarcimento das quantias indevidamente recebidas de boa-fé (enunciado 106 da súmula da jurisprudência predominante do TCU) ;
	9.4. determinar ao Ministério da Infraestrutura que:
	9.4.1. no prazo de 15 (quinze) dias, faça cessar os pagamentos decorrentes do ato ora considerado ilegal, sob pena de responsabilidade solidária da autoridade administrativa omissa, até a emissão de novo ato, também no prazo de 15 (quinze) dias, que deverá observar as disposições da EC 70/2012 (paridade no reajuste do benefício) ;
	9.4.2. no prazo de 15 (quinze) dias, emita novo ato da pensão instituída por Samuel Jorge Lima, fazendo incidir as disposições da EC 70/2012 (paridade no reajuste do benefício) ;
	9.4.3. no prazo de 15 (quinze) dias, dê ciência do inteiro teor desta deliberação, bem como do relatório e do voto que a fundamentam, à beneficiária cujo ato ora é considerado ilegal, esclarecendo-lhe que o efeito suspensivo proveniente da interposição de recurso não a exime da devolução dos valores percebidos indevidamente após a notificação sobre o presente acórdão, em caso de não provimento do recurso porventura impetrado;
	9.4.4. no prazo de 30 (trinta) dias, informe ao TCU as medidas adotadas, sem prejuízo de encaminhar comprovante sobre a data em que a interessada tomou conhecimento do contido no subitem anterior;
	9.5. determinar à Sefip que monitore o cumprimento das diretrizes ora endereçadas ao Ministério da Infraestrutura;
	9.6. dar ciência deste acórdão ao Ministério da Infraestrutura.

Apreciação de pensões civis instituídas no âmbito do Ministério dos Transportes, Portos e Aviação Civil.

Primeira Câmara

Ministério da Infraestrutura.

3. Interessados: Benigna dos Santos Pereira (XXX.188.307-XX); Bernardina Nascimento de Lima (XXX.865.403-XX); Carmem de Castro Silva (XXX.675.847-XX); Carmen Maria de Jesus Lima (XXX.950.467-XX); Ilze Nunes da Paz (XXX.732.334-XX); Izabel Medeiros da Silva (XXX.495.502-XX); Maria Iracema Nonato da Silva (XXX.563.792-XX); Maria da Costa Torres (XXX.673.863-XX); Rosa Costa da Silva (XXX.939.634-XX); Zilda Marques dos Santos (XXX.358.240-XX).

13.1. Ministros presentes: Vital do Rêgo (na Presidência) e Bruno Dantas (Relator).
13.2. Ministros-Substitutos convocados: Augusto Sherman Cavalcanti e André Luís de Carvalho.

ACORDAO-COMPLETO-2357698

Acórdão de Relação 6326/2019 - Primeira Câmara

Acórdão de Relação

BRUNO DANTAS

Por retratar com propriedade as principais ocorrências havidas nestes autos, adoto como relatório o parecer elaborado pelo representante do Ministério Público de Contas, Procurador Júlio Marcelo de Oliveira (peça 14) :
"Em exame pensões civis instituídas por servidores do Ministério dos Transportes, Portos e Aviação Civil, cujos atos receberam pareceres pela legalidade por parte do controle interno e da Secretaria de Fiscalização de Pessoal.
O servidor Raimundo Melquiades de Lima (peça 6) ingressou no serviço público em data anterior à de promulgação da Emenda Constitucional 41/2003, aposentou-se por invalidez permanente em 6.4.1977, faleceu e instituiu pensão civil em 23.7.2013, na vigência da Emenda Constitucional 70, de 30.3.2012. O benefício pensional vem sendo reajustado incorretamente pelos índices previdenciários: 'Tipo de pensão: 54-LEI 8.112/1990 - EC 41/2003 - LEI 10.887/2004' (peça 12) .
Convém lembrar que a EC 70/2012 acrescentou à EC 41/2003 o art. 6º-A e seu parágrafo único, in verbis:
'Art. 6º-A. O servidor da União, dos Estados, do Distrito Federal e dos Municípios, incluídas suas autarquias e fundações, que tenha ingressado no serviço público até a data de publicação desta Emenda Constitucional e que tenha se aposentado ou venha a se aposentar por invalidez permanente, com fundamento no inciso I do § 1º do art. 40 da Constituição Federal, tem direito a proventos de aposentadoria calculados com base na remuneração do cargo efetivo em que se der a aposentadoria, na forma da lei, não sendo aplicáveis as disposições constantes dos §§ 3º, 8º e 17 do art. 40 da Constituição Federal.
Parágrafo único. Aplica-se ao valor dos proventos de aposentadorias concedidas com base no caput o disposto no art. 7º desta Emenda Constitucional, observando-se igual critério de revisão às pensões derivadas dos proventos desses servidores.'
Transcreve-se, por oportuno, o voto condutor do Acórdão 6530/2014-TCU-Primeira Câmara, que tratou de caso semelhante:
'5. Verifica-se que o ato de concessão em tela foi editado quando já se encontravam em vigência o art. 6º-A e seu parágrafo único, acrescidos à EC nº 41/2003 pela EC 70/2012, (...) 
6. Dessa forma, entendo que não é o caso de somente expedir determinação para que o órgão reveja a forma de atualização do benefício recebido pelo pensionista, mas de considerar o ato ilegal, de modo que seja enviado, via Sisac, novo ato devidamente corrigido relativamente ao seu fundamento legal, com indicação expressa da garantia da paridade entre os proventos da pensão e a remuneração do cargo que a instituidora inválida ocupava quando em atividade.
7. Cumpre destacar que existem situações nas quais os reajustes dos proventos com base nos índices concedidos pelo RGPS podem resultar em montantes superiores aos obtidos com aplicação do critério da paridade.
8. Tendo em vista que o referido ato de concessão foi encaminhado para apreciação por esta Corte de Contas há menos de cinco anos, não se faz necessária a prévia oitiva do interessado.
9. Assim, entendo que a pensão civil em favor de José Hermogenes da Silva deve ser julgada ilegal, dispensando o beneficiário do ressarcimento das importâncias recebidas de boafé, conforme o teor da Súmula TCU nº 106.'
No caso em apreço, a pensão não inclui, em seus fundamentos, a EC 70/2012, vigente por ocasião da concessão do benefício, nem é reajustada pela regra da paridade. Na linha da decisão supracitada, esta concessão deve ser considerada ilegal, sendo dispensável a prévia oitiva da pensionista, nos termos do Acórdão 587/2011-TCU-Plenário, tendo em vista que não houve o transcurso do prazo de cinco anos, desde o ingresso do ato neste Tribunal, em 22.7.2016.
Com relação ao servidor Samuel Jorge Lima (peça 10) , nota-se que foi aposentado por invalidez em 27.11.1968, instituiu pensão em favor da viúva, a partir de 25.1.2012, com proventos calculados de acordo com o art. 40, § 7º, inciso I, da CF/1988, com a redação que lhe foi conferida pela EC 41/2003, e atualizados com base nos índices do RGPS. Na linha dos pareceres precedentes, esta concessão poderá ser considerada legal e registrada pelo TCU.
Contudo, de acordo com as atuais fichas financeiras do Siape (peça 12) , os proventos continuam sendo calculados com base na referida norma constitucional, apesar de a EC 70/2012 ter expressamente determinado, em seu art. 2º, a revisão da forma de reajuste das aposentadorias motivadas por invalidez e das respectivas pensões, para que tais benefícios passassem a observar o critério da paridade.
Esta Corte de Contas, ao apreciar a representação acerca do 'estudo sobre a existência ou não de paridade com a remuneração do servidor ativo das pensões decorrentes de aposentadorias concedidas anteriormente à Emenda Constitucional - EC 41/2003, bem assim daquelas decorrentes das aposentadorias concedidas com base no art. 3º da mencionada emenda constitucional', prolatou o Acórdão 2553/2013-TCU-Plenário, que decidiu, entre outras medidas, formular as seguintes orientações às unidades jurisdicionadas:
'9.2. orientar os órgãos e entidades da Administração Pública Federal a observar as seguintes diretrizes na concessão de pensão:
 (...) 
9.2.3. constituem exceção à regra e continuam gozando do benefício de paridade (regra de exceção a partir da edição da Emenda Constitucional 41/2003) as pensões civis originadas por óbitos ocorridos a partir de 1º/1/2004 e que sejam decorrentes de:
 (...) 
9.2.3.2. aposentadorias por invalidez, para servidores que tenham ingressado no serviço público até 31/12/2003, com base no parágrafo único do art. 6.º-A da Emenda Constitucional 41/2003, incluído pela Emenda Constitucional 70/2012, observados os efeitos financeiros estipulados no art. 2º da EC 70/2012;'
Ante o exposto, o Ministério Público de Contas manifesta-se pela:
a)  ilegalidade da pensão instituída por Raimundo Melquiades de Lima, com esclarecimentos ao Ministério dos Transportes, Portos e Aviação Civil quanto à possibilidade de a concessão prosperar, mediante emissão de novo ato, livre das irregularidades apontadas, nos termos do § 2º do art. 262 do Regimento Interno/TCU;
b)  legalidade dos demais atos, com determinação à unidade de origem para que promova a revisão da pensão do instituidor Samuel Jorge Lima, em observância ao art. 2º da EC 70/2012 e ao Acórdão 2553/2013-TCU-Plenário, e encaminhe o respectivo ato de alteração, via e-Pessoal, para oportuna apreciação por este Tribunal."
	É o relatório.

não há.

Procurador Júlio Marcelo de Oliveira.

pessoal. pensão civil. instituidor aposentado por invalidez. óbito ocorrido na vigência da emenda constitucional 70/2012, que impõe reajuste do benefício pensional pela regra da paridade. não observância desse critério. ilegalidade. determinações. ciência.

PENSÃO CIVIL (PCIV)

Secretaria de Fiscalização de Pessoal (Sefip).

Cuidam os autos de pensões civis instituídas no âmbito do extinto Ministério dos Transportes, Portos e Aviação Civil, pasta incorporada ao atual Ministério da Infraestrutura.
2.	Conforme consta do relatório precedente, o Ministério Público de Contas diverge da proposta de legalidade apresentada pela secretaria especializada em relação ao benefício instituído por Raimundo Melquiades de Lima, ante a constatação de que não foram obedecidos os ditames da Emenda Constitucional 70/2012, que impõe a regra da paridade às pensões deixadas por servidores que tenham se aposentado por invalidez permanente. Quanto aos demais atos, os pareceres convergem no sentido de que sejam considerados legais, sem prejuízo da sugestão do MP/TCU no sentido de que se determine à unidade de origem que promova a revisão da pensão do instituidor Samuel Jorge Lima, em observância ao art. 2º da EC 70/2012.
3.	No mérito, assiste razão ao MP/TCU.
4.	De fato, o servidor Raimundo Melquiades de Lima, aposentado por invalidez permanente, veio a óbito já na vigência da EC 70/2012, que acrescentou o seguinte dispositivo à EC 41/2003:
"Art. 6º-A. O servidor da União, dos Estados, do Distrito Federal e dos Municípios, incluídas suas autarquias e fundações, que tenha ingressado no serviço público até a data de publicação desta Emenda Constitucional e que tenha se aposentado ou venha a se aposentar por invalidez permanente, com fundamento no inciso I do § 1º do art. 40 da Constituição Federal, tem direito a proventos de aposentadoria calculados com base na remuneração do cargo efetivo em que se der a aposentadoria, na forma da lei, não sendo aplicáveis as disposições constantes dos §§ 3º, 8º e 17 do art. 40 da Constituição Federal. 
Parágrafo único. Aplica-se ao valor dos proventos de aposentadorias concedidas com base no caput o disposto no art. 7º desta Emenda Constitucional, observando-se igual critério de revisão às pensões derivadas dos proventos desses servidores."
5.	Ou seja, a EC 70/2012 revigorou o instituto da paridade às pensões derivadas de servidores aposentados por invalidez permanente. Compulsando os atos de concessão encaminhados e as fichas financeiras das beneficiárias no Siape, verifica-se que o órgão de origem não fez incidir a paridade como critério de revisão do valor da pensão estabelecida por Raimundo Melquiades de Lima.
6.	Essa circunstância impõe a ilegalidade do ato acostado à peça 6, com negativa de registro, sem prejuízo de que seja determinado ao órgão de origem o encaminhamento de nova concessão que observe as disposições da EC 70/2012.
7.	Em relação à pensão instituída por Samuel Jorge Lima, verifico que se trata de benefício instituído por servidor aposentado por invalidez e que veio a óbito antes da publicação da EC 70/2012. Assim, muito embora a concessão inicial esteja de acordo com a legislação vigente à época, o que permite seu registro, deve o órgão de origem emitir novo ato de modo a fazer incidir a paridade como regra de reajuste dessa pensão, nos termos da EC 70/2012, que se aplica a todos os servidores que tenha ingressado no serviço público até a publicação da EC 41/2003 e que tenham se aposentado ou venham a se aposentar por invalidez permanente, caso de Samuel Jorge Lima.
8.	Quanto aos demais atos, acompanho os pareceres uníssonos no sentido de que sejam considerados legais.
9.	Em tempo, tenho por pertinente a dispensa dos valores indevidamente recebidos de boa-fé, nos termos do enunciado 106 da Súmula da jurisprudência predominante do TCU.
10.	Por fim, consigno que o ato com proposta de ilegalidade deu entrada no TCU há menos de cinco anos. Assim, não se encontra sujeito ao procedimento decorrente da orientação fixada pela Corte de Contas, mediante o Acórdão 587/2011-TCU-Plenário, em razão da nova jurisprudência do STF, que impõe seja assegurada a cada interessado a oportunidade do uso das garantias constitucionais do contraditório e da ampla defesa, sempre que transcorrido lapso temporal superior a cinco anos quando da apreciação do ato, contados a partir de sua entrada no TCU.
	Em face do exposto, voto por que o Tribunal adote a deliberação que ora submeto à apreciação deste Colegiado.
	
TCU, Sala das Sessões Ministro Luciano Brandão Alves de Souza, em 26 de fevereiro de 2019.
Ministro BRUNO DANTAS
Relator